【裁判字號】    99,消債更,320
【裁判日期】    990902
【裁判案由】    聲請更生程序
【裁判全文】
臺灣高雄地方法院民事裁定           99年度消債更字第320號
聲  請  人  甲○○
上列當事人聲請消費者債務清理事件，本院裁定如下：
    主  文
聲請駁回。
聲請費用由聲請人負擔。
    理  由
一、聲請意旨略以：聲請人前未曾依「中華民國銀行公會會員辦
    理消費金融案件無擔保債務協商機制」請求共同協商債務清
    償方案，嗣於消費者債務清理條例施行後乃向最大債權金融
    機構即中國信託商業銀行請求協商而未成立，而聲請人所負
    債務計達新台幣（下同）5,584,612 元，其每月所得遭強制
    扣薪後，於支應個人必要生活費用及負擔母親與1 名未成年
    子女之扶養費用後，已不能清償債務，且聲請人所負無擔保
    或無優先權之債務總額並未逾1,200 萬元，復未經法院裁定
    開始清算程序或宣告破產，爰依法聲請更生等語。
二、按「為使負債務之消費者得依本條例所定程序清理其債務，
    以調整其與債權人及其他利害關係人之權利義務關係，保障
    債權人之公平受償，謀求消費者經濟生活之更生及社會經濟
    之健全發展，特制定本條例。」、「債務人不能清償債務或
    有不能清償之虞者，得依本條例所定更生或清算程序，清理
    其債務」，消費者債務清理條例第3 條定有明文，是消費者
    債務清理條例之立法，其中心思想乃認陷於經濟上困境之消
    費者若任其於惡性循環之債務窘境中自生自滅，其將衍生嚴
    重之社會問題，致難以維持安定之社會經濟秩序，故有予之
    分別情形依更生或清算程序清理其債務之必要，藉以妥適調
    整其與各相關債權人等間之權利義務關係，以謀求消費者經
    濟生活之更生機會，從而健全社會經濟發展，惟私法上之債
    之關係，係以當事人間之信賴關係為基礎，為社會經濟組織
    之重要支柱，故當事人於以法律行為追求自己之利益之際，
    亦應顧及對方之利益，並考量債權債務在社會上之作用，本
    於誠實及信用之原則，行使其債權及履行其債務，故債務人
    之消費者欲以上開條例為其所負義務之調整者，自應本於誠
    信原則之本旨，僅在其不能清償債務或有不能清償之虞而使
    其陷於經濟上之困境時始得准許之，以避免其藉此善意之立
    法而惡意圖謀減免債務，致使社會陷於道德之危險，並因此
    使信用緊縮而造成社會經濟之動盪。
三、聲請人主張其前業已向最大債權金融機構中國信託商業銀行
    申請前置協商，惟該行於民國97年8 月26日月間通知協商不
    成立，此有聲請人提出之前置協商不成立通知書及財團法人
    金融聯合徵信中心專用債權人清冊在卷可稽（本院卷第34頁
    、第17頁至26頁），而依前揭條文之規定及說明，聲請人應
    有不能清償債務或有不能清償之虞，且此情形業使其陷於經
    濟上之困境時，法院始須准之進行更生或清算。
四、聲請人固以其對金融機構因消費借貸所負之債務計達5,584,
    612 元，因其於96年2 月起遭強制扣薪1/3 ，於扣除個人必
    要生活費用及扶養父母與1 名未成年子女扶養費用後已不能
    清償債務等語為本件更生之聲請云云，惟查：
  (一)聲請人主張現積欠之債務總額為6,073,710 元，其中包括無
    擔保債務4,664,630 元、有擔保債務1,114,464 元及1 筆民
    間債權294,616 元，固據聲請人提出債權人清冊、財團法人
    聯合徵信中心債權人專用清冊、第三人謝國棟現金卡影本、
    存款憑條6 紙及房屋擔保借款繳息清單等件證明（本院卷第
    8 至10頁、第17至19頁、第27至30頁、第90頁、第91頁至92
    頁），惟其提出之現金卡影本及存款憑條等6 紙尚無法證明
    其主張積欠第三人謝國棟294,616 元之該筆債務確實存在，
    且其亦無法提出其他借款及資金交付等資料以證明其債務之
    真實，故此部分之主張尚難採信，另有關房屋抵押債權部分
    ，其債權銀行合作金庫商業銀行之房屋貸款擔保借款繳息清
    單既載明餘額為919,982 元，計算其擔保債務總額自應以此
    為準，故計算聲請人之債務總額即應以無擔保債務4,664,63
    0 元及擔保債務919,98 2元計算，其債務總額應為5,584,61
    2 元，合先敘明。
  (二)聲請人之戶籍地址為高雄市，有戶籍謄本在卷可查（本院卷
    第60頁至61頁），是以其業已負債近六百萬元而謂不能清償
    ，其自須以較低之標準生活而節忖開銷用以償債始符誠信，
    債務人自不得以無負債人員之一般生活標準以上而同為要求
    ，衡以其住居之高雄市，依內政部社會司所公告之99年度每
    人每月之最低生活費用為11,309元，計算聲請人之必要生活
    費用自應以此數額始為適當，而上開最低生活費標準係由中
    央、直轄市主管機關參照中央主計機關所公布當地區最近1
    年平均每人消費支出60% 定之，依其基準之家庭收支調查報
    告調查表格式所示有關經常性支出之調查項目，其原即包括
    利息支出、稅捐、社會保險、食品、衣著、房租及水費、電
    費、醫療保健、交通、娛樂、教育等而已涵蓋以戶為單位之
    家庭生活的所有需求，本院以此為標準時，除特殊情形外，
    自得不再考量其聲請列舉之項目支出。惟聲請人主張其每月
    支付房屋貸款9,360 元，而此房地雖登記於其前配偶名下（
    高雄市○○區○○里○○路303 號），然此係聲請人以其名
    義購買，且聲請人為該房地貸款之債務人，亦為實際繳款人
    ，目前並由聲請人一家人居住，有土地登記謄本、繳納房貸
    之薪資單、管理委員會管理費繳費憑單、合作金庫商業銀行
    房屋擔保借款息清單及離婚協議書影本等件為證（本院卷第
    31頁至第33頁、第39頁至第51頁、第54頁、第90頁、第91
    頁至自92頁），則聲請人支付上開房貸部分，核與房租水準
    相當且為生活所必要，應予准許。
  (三)按「負扶養義務者有數人而其親等同一時，應各依其經濟能
    力，分擔義務」、「受扶養權利者，以不能維持生活而無謀
    生能力者為限。前項無謀生能力之限制，於直系血親尊親屬
    ，不適用之。」、「因負擔扶養義務而不能維持自己生活者
    ，免除其義務。但受扶養權利者為直系血親尊親屬或配偶時
    ，減輕其義務。」、「扶養之程度，應按受扶養權利者之需
    要與負扶養義務者之經濟能力及身分定之。」民法第1115條
    第3 項、第1117條、第1118條、第1119條分別定有明文。查
    聲請人之配偶余佳諭（71年2 月28日生，約為28歲）與未成
    年子女閻怡霏（96年11月30日生，約為3 歲）地址同聲請人
    ，而其配偶於97年度、98年度均無任何所得申報資料，名下
    亦無任何財產，惟勞保投保薪資額為18,300元，業已提出戶
    籍謄本、綜合所得稅各類所得資料清單、財產歸屬清單及勞
    保投保資料表等件在卷可證（本院卷第61頁至62頁、第96
    頁至第97頁、第122 頁、第93頁至第94頁），則其配偶於97
    、98年度雖無任何所得申報資料，惟其既以高雄市足部反射
    療法從業人員職業工會為投保單位，且投保薪資額為18,300
    元，衡以稅捐單位之所得僅係於納稅義務人為所得申報或扣
    繳單位為所得扣繳時始會有之，則其配偶是否確無收入且無
    謀生能力尚難採信，是聲請人所主張須扶養配偶部分應不足
    採，惟其自陳每月須負擔女兒扶養費6,500 元，以其主張之
    數額既低於聲請人與女兒住居之高雄市99年度最低生活費
    11,309元之標準，亦與所得稅扶養親屬寬減額之月平均數額
    相當，此部分主張應為可採。
  (四)聲請人父母戶籍址高雄縣，其父閻克豐（13年10月30日生，
    約為86歲）於98年度申報所得之平均每月收入各為2,359 元
    ，名下無財產，每半年領有退休俸103,398 元，母親孫秋緞
    （35年10月1 日生，約為64歲）於97、98年度申報所得之平
    均每月收入各為0 元、20元，名下無財產，含聲請人、父親
    及其弟在內計有3 名扶養義務人，此有戶籍謄本、綜合所得
    稅各類所得資料清單及財產歸屬資料清單、領取退休俸郵政
    存簿儲金簿、勞保投保資料表、家族系統表等件在卷可查（
    見本院卷第10頁至第62頁、第63至64頁、第101 頁至第10 4
    頁、第105 頁至106 頁、第98頁至第99頁、第73頁），則聲
    請人之父既領有每月約17,233元退休俸，其自能維持生活而
    不須受扶養，而依前述其母親之資力，應確實不能維持生活
    而需人扶養，又參酌內政部公告99年度高雄縣每人每月最低
    生活費用為9, 829元，依此計算，聲請人應分擔之扶養費用
    為每人每月3, 276元（9829÷3 ＝3276），則以聲請人自陳
    其每月分擔之扶養費用2,827 元既低於上開數額，其主張應
    為可採。
  (五)聲請人現任職於行政院海岸巡防署，其於97、98年度申報所
    得之平均每月收入分別為70,934及66,258元，99年1 月至7
    月之平均收入為84,800元，名下無任何財產，此有綜合所得
    稅各類所得資料清單、財產歸屬清單、薪資明細表、公教人
    員保險被保險人年資紀錄表等件在卷為憑（本院卷第37頁至
    38頁、第52頁至第53頁、第39頁至第51頁、第120 頁至第12
    1 頁），則依上開資料所示，其每月可得之平均收入應為84
    ,800元（其雖遭執行扣薪1/3 ，惟此諸扣款部分已用於清償
    各相關債務而同時減低其負債金額，在計算其清償能力時，
    自仍應予計入而還原其收入），是以其上開收入扣除其每月
    必要生活費用及扶養女兒及母親扶養費用後，每月仍尚餘約
    有54,804元（00000 000000 0000000000－2827＝54804
    ）可供清償，而聲請人之債務總額雖達5,584,612 元，惟以
    其每月可餘數額與此計算結果，在不計息之情形下，聲請人
    僅約8.4 年餘之時間即得清償完畢（0000000 ÷54804 ÷12
    ＝8.4 ），而以聲請人近40歲之年齡（59年7 月20日生），
    距法定退休年齡尚有25餘年，其應尚無不能清償之虞，從而
    聲請人聲請本院准予更生，依上開事證及本院調查結果，即
    難認有據，應予駁回。
五、依消費者債務清理條例第8 條、第15條，民事訴訟法第78條
    ，裁定如主文。
中    華    民    國    99    年    9     月    2     日
              民事第四庭    法      官  黃宏欽
以上正本係照原本作成。
如對本裁定抗告須於裁定送達後10日內向本院提出抗告狀，並繳
納裁判費新台幣1,000元。
中    華    民    國    99    年    9     月    2     日
                            書  記  官  張家瑜

司法院資訊處製作；財團法人民間司法改革基金會備份。
